【裁判字號】    90,家上,88
【裁判日期】    900828
【裁判案由】    確認婚姻存在
【裁判全文】
臺灣高等法院民事判決  九十年度家上字第八八號
      上  訴  人  乙○○○○○.
      被  上訴人  甲○○
右當事人間確認婚姻無效等事件，上訴人對於中華民國九十年二月十六日臺灣士林地
方法院八十九年度婚字第二五四號第一審判決，提起上訴，本院判決如左：
      主      文
上訴駁回。
第二審訴訟費用由上訴人負擔。
      事      實
甲、上訴人方面：
一、聲明：
  (一)原判決不利於上訴人部分，即確認兩造間之婚姻關係存在部分廢棄。
  (二)右廢棄部分，駁回被上訴人在第一審之反訴。
二、陳述：除與原判決記載相同者，茲引用之外，補稱：
  (一)兩造於民國八十一年五月二十九日所為離婚協議及離婚登記，均係依民法第一千
    零五十條之離婚要件而為，已客觀地發生對外公示公信之效力，雙方亦已認知離
    婚已發生法律效力，法律行為既已客觀地對外發生效力，自不得僅因當事人主觀
    認知上之歧異或故為歧異之主張，而使已發生之離婚效力受到影響。又倘若被上
    訴人認離婚有無效之情事，早應有所主張或撤銷之，惟其竟於離婚效力已持續進
    行八年多後，始於民國八十九年作此主張，其權利之行使，顯與誠信原則有違。
  (二)證人胡美棋係被上訴人之友好大學同學，證言難免偏袒被上訴人，而證人陳興、
    陳懿於八十一年兩造離婚時年紀尚小，無法了解大人生活，當時亦恐離婚對小孩
    造成身心人格影響，故離婚後仍住在一起，又其二人之證言亦係聽大人為安慰他
    們所述，亦不能證明兩造係通謀虛偽離婚，另從兩造離婚後並無移民或小孩出國
    唸書之情事，亦得證明兩造確非通謀虛偽離婚。
  (三)兩造個性早就不合，八十一年離婚之前早已簽過離婚協議書，只是未辦離婚登記
    ，被上訴人內心或認雙方係為移民或小孩就學始辦假離婚，惟在上訴人方面，則
    早認知已合法離婚，故無所謂「通謀」之情事。且兩造之個性、價值觀截然不同
    ，確已嚴重破裂，婚姻關係實無存在之意義與價值。
三、證據：援用第一審所提證據。
乙、被上訴人方面：
一、聲明：駁回上訴。
二、陳述：除與原判決記載相同者，茲引用之外，補稱：
  (一)與被上訴人同輩者，均認離婚係不光彩之事，兩造茍非假離婚，與被上訴人同輩
    之證人胡美棋何有可能答應作見證，其證言自可採信。又如雙方係真離婚又要避
    免傷害兩造子女心靈，最佳方法是根本不要讓小孩知道雙方已離婚，反正雙方還
    住在一起，只要無人提起，小孩自無從得知父母已離婚，故上訴人謂為安慰小孩
    始編出假離婚云云，顯不足採。
  (二)當年雙方確有準備移民，後來沒有移民，乃因八十一年八月十五日家裡發生嚴重
    火災，家中財物損失慘重，故將移民經費挪做修復之用，因此無力再辦理移民。
    又雙方辦理假離婚時，上訴人仍具軍職身分，其始終以被上訴人為其眷屬，而取
    得軍方給予軍人眷屬之一切補助，甚於八十四年九月上訴人退伍後，仍延續雙方
    既有身分關係領取眷屬補助，且於八十一年五月二十九日前，夫妻關係良好，並
    無離婚之必要，均可證雙方於八十一年所辦理之離婚手續是為了方便申請綠卡所
    為之假離婚。另本件乃係上訴人與第三人通姦，為被上訴人所查獲而提出告訴，
    經台灣台北地方法院檢察署受理而開始偵查，上訴人始提起確認兩造婚姻無效之
    訴以求脫罪。
三、證據：除援用第一審所提證據外，補提：(一)台灣士林地方法院九十年度婚字第二
    四號民事判決乙則、(二)火災證明書乙紙、(三)照片八張、(四)備役軍人眷屬身分補給
    證乙張、(五)台北地院檢察署傳票乙張為證。
      理      由
一、上訴人於原審提起本訴主張兩造於八十一年五月二十九日協議離婚，並於八十一
    年六月十一日辦理協議離婚登記，兩造婚姻關係已不存在，嗣雖於八十五年十二
    月二十五日再度結婚，惟兩造與其友人當日聚餐時，席中未宣告結婚，而無公關
    儀式，該結婚無效。
二、被上訴人則以：八十一年間由於伊為小孩出國就學之原因欲辦理依親移民，因當
    時上訴人具有軍人身份，依規定無法辦理移民，兩造遂通謀而為虛偽離婚之意思
    表示，希冀藉假離婚之方式以達到辦理移民之目的，故兩造於八十一年間所為之
    離婚當然無效，婚姻關係仍繼續有效存在，伊恐婚姻因假離婚而造成家庭破裂，
    乃提議辦理結婚，並符合民法第九百八十二條之規定，有公開儀式及二人以上之
    證人，且辦理結婚登記，自屬有效成立，縱該結婚有無效原因，惟前揭協議離婚
    乃通謀而為虛偽意思表示，當然無效，乃反訴請求確認兩造間之婚姻關係存在。
    （本訴部分經原審判決，以兩造於婚姻關係存續中，於八十五年十二月二十五日
    重為結婚，所為婚姻自屬無效，而為上訴人勝訴之判決，被上訴人未據聲明不服
    。反訴部分，原審為被上訴人勝訴之判決，上訴人不服提起本件上訴）。
三、經查：
  (一)兩造結婚後育有一子陳興、一女陳懿，嗣於八十一年五月二十九日邀訴外人胡美
    棋、莊麗鐘為見證人，雙方協議離婚，除立有協議離婚書外，並於同年六月十一
    日辦理離婚登記，此有離婚協議書（原審卷第二六頁）、戶籍謄本（同上卷第七
    頁、第八頁）在卷佐證，且為兩造所不爭，堪信為真。
  (二)證人即上開協議離婚之見證人胡美棋證稱：「我認識兩造，已認識二十年，和甲
    ○○是同學，是她結婚後才認識她先生，我知道他們結婚後曾於八十一年離婚，
    二人來找我，說要出國移民及小孩出國唸書，需辦假離婚，要我蓋章，我有說如
    果是真離婚我不蓋章，說離婚證人須二名才有效，才找另一證人即鄰居莊麗鐘，
    離婚後他們兩人仍在一起，子女也住一起，陳璽國是退伍軍人，甲○○仍使用補
    給證．．．據我所知，有去辦移民未辦成」（同上卷第四九頁至第五二頁）；另
    一證人即兩造所生之子陳興亦證以：「因要辦小孩出國唸書，他們去辦假離婚，
    也因為我父親軍人身份不能移民才去辦假離婚，這些是聽我父親對我講的，當時
    他們兩人講法一樣，當時我們認知也是如此，目的為辦出國唸書，我外婆和阿姨
    有拿到綠卡，希望我母親單身比較容易也拿到綠卡，辦（離婚）後我們仍住一起
    」（同上卷第六四頁），互核相符，足見兩造當時協議離婚，僅為移民使子女到
    國外唸書，雙方本意並非使婚姻關係消滅。
  (三)兩造於八十一年五月二十九日協議離婚，雙方所立上開協議離婚書前言即載明：
    「我倆因意見不合，今協議分手，男婚女嫁須在子女成長至二十歲，始可各自論
    及．．．」，核與一般離婚協議書所載「男婚女嫁各不相干」殊有不同，且該離
    婚協議書既載明子女之監護、贍養費及析產等項目，何須俟子女成長至二十歲始
    可各自論及婚嫁，益見兩造協議離婚之目的祇在子女教養，當無消滅彼此婚姻關
    係之本意。
  (四)兩造協議離婚後，仍與子女同居一起，並由上訴人負擔生活費，此經證人陳興證
    述無訛（同上卷第六五頁），且被上訴人每年綜合所得稅，仍以兩造為夫妻之名
    義合併申報，此亦有被上訴人八十三年、八十四年、八十五年、八十六年、八十
    七年綜合所得稅結算申報書（同上卷第六八頁至第八三頁）各乙份附卷足稽，此
    與真正離婚情形相悖，兩造殊無離婚之客觀事實，至為明顯。
  (五)按表意人與相對人通謀而為虛偽意思表示者，其意思表示無效，為民法第八十七
    條第一項前段所明文規定。查兩造在主觀上既無離婚之意思，客觀上亦無離婚之
    事實，彼等另有目的，虛偽表示協議離婚，自屬虛偽意思表示，依上開規定，該
    協議離婚自屬無效，尚與得撤銷之意思表示不同，不因被上訴人主張之遲速而有
    所影響，更與誠信原則無關。
  (六)證人胡美棋縱為被上訴人之好友，所為證言並非當然偏頗被上訴人，且該證人當
    時既受邀為協議離婚之當事人，對於兩造當時協議之本意，自屬知之甚詳，衡情
    若非虛偽離婚，既為當事人之好友，自無樂於見證之理。又證人陳興係六十七年
    七月十八日生，經其供明在卷，並有戶籍謄本在卷可考，兩造於八十一年五月二
    十九日協議離婚時，證人陳興斯時已十四歲，年紀已非小至無法了解兩造生活，
    更非片面說詞即可安撫其情緒，且就上開證據互為參證，上開二位證人證言與事
    實相符，至堪採信，不容上訴人任意指摘偏頗不實。至兩造之婚姻關係是否已遭
    嚴重破壞，已無存在之意義與價值？因非屬本件確認之訴之目的，自無審酌之必
    要。
四、綜上所述，兩造所為協議離婚既屬通謀而為意思表示，該協議離婚，即為當然自
    始無效，被上訴人執此主張確認之婚姻關係存在，即為有理由，應予准許。原審
    為其勝訴之判決，核無不合，上訴意旨，求予廢棄改判，非有理由，應予駁回。
五、兩造其餘攻擊防禦方法及其他未經援用之證據，經審酌並無礙於本判決結果之認
    定，爰不一一論究，附此明。
六、據上論斷，本件上訴為無理由，依民事訴訟法第四百四十九條第一項、第七十八
    條，判決如主文。
中      華      民      國    九十      年      八      月    二十八    日
                                臺灣高等法院民事第十七庭
                                    審判長法  官  鄭  雅  萍
                                          法  官  呂  太  郎
                                          法  官  許  文  章
右正本係照原本作成。
如不服本判決，應於收受送達後二十日內向本院提出上訴書狀，其未表明上訴理由者
，應於提出上訴後二十日內向本院補提理由書狀（均須按他造當事人之人數附繕本）
上訴時應提出委任律師或具有律師資格之人之委任狀；委任有律師資格者，另應附具
律師及格證書及釋明委任人與受任人有民事訴訟法第四百六十六條之一第一項但書或
第二項（詳附註）所定關係之釋明文書影本。
中      華      民      國    九十      年      八      月    三十一    日
                                          書記官  陳  明  俐
附註：
民事訴訟法第四百六十六條之一（第一項、第二項）
對於第二審判決上訴，上訴人應委任律師為訴訟代理人。但上訴人或其法定代理人具
有律師資格者，不在此限。
上訴人之配偶、三親等內之血親、二親等內之姻親，或上訴人為法人、中央或地方機
關時，其所屬專任人員具有律師資格並經法院認為適當者，亦得為第三審訴訟代理人
。


司法院資訊處製作；財團法人民間司法改革基金會備份。
